臺灣高等法院民事判決　　　　　　　　 95年度重上字第323號
上　訴　人　庚○○
訴訟代理人　黃于玶律師
　　　　　　張天欽律師
複　代理人　謝進益律師
被　上訴人　己○○
　　　　　　癸○○○
上　二　人
訴訟代理人　張樹萱律師
複　代理人　辛○○
被　上訴人　甲○○○
上列當事人間不動產所有權移轉登記事件，上訴人對於中華民國
95年5月17日臺灣臺北地方法院94年度重訴字第764號第一審判決
提起上訴，本院於96年5月22日言詞辯論終結，判決如下：
    主      文
上訴駁回。
第二審訴訟費用由上訴人負擔。
    事實及理由
一、被上訴人甲○○○經合法通知，未於言詞辯論期日到場，核
    無民事訴訟法第386條所列各款情形，爰依上訴人之聲請，
    由其一造辯論而為判決。
二、上訴人起訴主張：上訴人於民國56年4月8日徵得被上訴人之
    被繼承人陳簡同意，將其出資向訴外人吳元生等人所購買坐
    落於台北市○○區○○段212地號，面積約22公畝21公釐、
    地目建之土地（下稱212地號土地），以訴外人陳簡名義辦
    理登記，嗣後上訴人於212地號土地起造房屋並逐筆分割，
    將各房屋連同坐落基地逐筆讓售他人，前述212地號土地於
    移轉分割後，殘餘空地即為萬華區○○段○○段676地號與68
    2地號2筆土地（以下合稱系爭土地）。上訴人因稅賦關係未
    取回系爭土地，然為確保土地所有權，乃徵得陳簡之同意，
    於91年12月11日與被上訴人甲○○○（即陳簡之長女）陪同
    陳簡前往台北市萬華區戶政事務所，辦理變更印鑑登記與申
    請印鑑證明，並約定在系爭土地設定新台幣（下同）3,500
    萬元之最高限額抵押權與預告登記。同日並由陳簡以蓋用印
    鑑章與指印方式，與上訴人訂立土地預告登記同意書與土地
    抵押權設定契約書，交由代書朱孟松前往建成地政事務所辦
    理。其後陳簡於92年6月25日過世，被上訴人以陳簡之繼承
    人身分，於同年11月19日，就系爭土地辦理繼承登記為被上
    訴人公同共有。然系爭土地在訴外人陳簡過世後，借名關係
    當然終止，被上訴人負有將系爭土地所有權移轉與上訴人之
    義務，被上訴人己○○、癸○○○卻否認上開借名登記關係
    而拒絕移轉系爭土地所有權予上訴人，爰提起本件訴訟，於
    原審聲明：被上訴人應將其公同共有坐落於台北市○○區○
    ○段2小段676地號、地目道、面積19平方公尺之土地，及同
    段682地號、地目道、面積261平方公尺之土地，辦理所有權
    移轉登記與上訴人。原審為上訴人敗訴之判決，上訴人不服
    提起上訴，於本院聲明：(一)原判決廢棄。(二)被上訴人應將其
    公同共有坐落於台北市○○區○○段二小段676地號、地目
    道、面積19平方公尺之土地，及雙園段二小段682地號、地
    目道、面積261平方公尺之土地，辦理所有權移轉登記與上
    訴人。
三、被上訴人己○○、癸○○○則以：上訴人生父李坤錦係入贅
    於陳家，因當時陳進鐘、陳簡夫婦並無男丁可延續香火，故
    上訴人於出生後即從母姓陳，且自幼即由外婆陳周蟶及舅媽
    陳簡照顧扶養，上訴人自幼至成長創業期間，所得經濟資助
    均來自陳家。而陳家家族數代以來，即在目前位於華中橋下
    河濱公園、中和市○○○段等處從事農作，置有多筆農地，
    因此陳簡同意以陳家土地或金錢投資上訴人從事建築事業，
    而購買系爭土地時因被上訴人家族有出資投資上訴人，故而
    登記於訴外人陳簡名下，又自56年4月8日起即登記為陳簡所
    有，依物權公示登記規定，陳簡即為系爭土地之所有權人，
    上訴人提起本件不動產所有權移轉登記訴訟，自應證明系爭
    土地全部由其出資購買並取得所有權，及上訴人有與陳簡合
    意成立「借名登記」之法律關係。至上訴人所提92年12月11
    日由陳簡具名之證明書作為雙方就系爭土地有借名登記之證
    明，然該文書上雖有陳簡捺指印，並蓋用申請變更印鑑證明
    後之陳簡印章，但陳簡並不識字，且該證明書之作成過程亦
    有瑕疵，陳簡事實上並不知情。迨陳簡發現後，已於92年3
    月向台灣台北地方法院檢察署對上訴人提出偽造文書罪之告
    訴，並在92年4月16日由己○○陪同至台北市政府警察局大
    安分局第三組製作告訴筆錄，當場表明並不知道91年12月11
    日辦理之文件內容及用途，足見前揭證明書之記載內容並不
    足以作為系爭不動產權利歸屬之判定。又被上訴人甲○○○
    雖為其餘被上訴人之胞姐，但因對外負有債務，有賴上訴人
    幫忙，自91年以來其行為均受上訴人指示，其立場偏頗證詞
    不足採信等語，資為抗辯。於原審聲明：上訴人之訴駁回。
    於本院聲明：上訴駁回。
    被上訴人甲○○○則未提出任何聲明及陳述。
四、經查：(一)系爭土地係源自訴外人吳元生等人所出售之212地
    號土地，而212地號土地自56年4月8日即登記為陳簡所有，
    嗣212地號土地經逐筆分割後移轉登記予他人所有，所殘餘
    空地即為系爭土地。原212地號及系爭土地登記所有權人為
    陳簡之所有權狀均由上訴人保管中。而陳簡於92年6月25日
    死亡後，系爭土地乃登記為陳簡之全體繼承人即被上訴人公
    同共有。有212地號土地登記簿謄本、系爭土地之土地所有
    權狀及土地登記謄本、除戶戶籍謄本附卷可稽（見原審卷第
    9至19、33至36、277頁）。(二)陳簡曾於記載日期為91年12月
    11日之證明書、系爭土地預告登記同意書、土地抵押權設定
    契約書上捺指印並蓋用於同日向台北市萬華區第二戶政事務
    所請領之印鑑章，嗣上訴人於91年12月17日在系爭土地設定
    登記3,500萬元之最高限額抵押權。有前述證明書、預告登
    記同意書、土地抵押權設定契約書、土地登記謄本附卷可按
    （見原審卷第20、27至32頁），並經前揭戶政事務所以95年
    1月16日北市萬二戶字第09530035000號函檢送前述印鑑變更
    登記申請書、登記證明申請書在卷可稽（見原審卷第271至
    276頁）。(三)陳簡曾於92年3月向台灣台北地方法院檢察署以
    上訴人涉犯詐欺、偽造文書等罪嫌提出告訴，並於92 年4月
    16日由己○○陪同陳簡在台北市政府警察局大安分局第三組
    製作告訴筆錄，惟上開刑事案件嗣經台灣台北地方法院檢察
    署以92年度偵字第13222號、94年度調偵續字第14號為不起
    訴處分等情，為兩造所不爭執，並有不起訴處分書、警局偵
    訊筆錄附卷足佐（見本院卷第40至50、99至100頁），堪信
    為真。
五、上訴人主張其與陳簡就系爭土地成立借名契約而將系爭土地
    登記予陳簡名下等語。被上訴人則以前揭情詞置辯。則本件
    首應審究者厥為上訴人與陳簡間是否就系爭土地成立借名契
    約？經查：
  (一)按當事人主張有利於己之事實者，就其事實有舉證之責任。
    民事訴訟法第277條前段定有明文。次按民事訴訟如係由原
    告主張權利者，應先由原告負舉證之責，若原告先不能舉證
    ，以證實自己主張之事實為真實，則被告就其抗辯事實即令
    不能舉證，或其所舉證據尚有疵累，亦應駁回原告之請求。
    復按請求履行債務之債，除被告自認原告所主張債權發生原
    因之事實外，應先由原告就其主張此項事實，負舉證之責任
    ，必須證明其為真實後，被告於其抗辯事實，始應負證明之
    責任，此為舉證責任分擔之原則。主張法律關係存在之當事
    人，僅須就該法律關係發生所須具備之特別要件，負舉證之
    責任。最高法院17年上字第917號、43年台上字第377號、48
    年台上字第887號分別著有判例。上訴人主張系爭土地為其
    所有借名登記予陳簡名下，自應由上訴人就借名契約成立生
    效之特別要件負舉證之責。
  (二)上訴人主張其與陳簡間成立借名契約。按借名契約民法並無
    規定而屬無名契約，其契約成立雖不以訂立書面為必要，惟
    仍應符合一般契約之成立要件，即當事人間已就借名契約意
    思表示達成合致。上訴人雖主張其與陳簡間就系爭土地成立
    借名契約，然上訴人並未舉證證明其係於何時、何地與陳簡
    間達成借名契約之合意。
  (三)上訴人主張陳簡生前曾於91年12月11日申領印鑑證明，並於
    被上訴人甲○○○見證下，書立載有「本人之名義坐落台北
    市○○區○○段二小段676、682地號2筆土地，確實於民國
    56年4月8日由庚○○出資承購借用本人名義辦理所有權移轉
    登記，因辦理移轉登記返還予庚○○需負擔鉅額土地增值稅
    ，願意暫緩辦理，本人同意以本土地先供庚○○辦理抵押權
    設定債權額最高限額新臺幣參仟伍佰萬元及辦理預告登記以
    確保庚○○之權益屬實」等內容之上開證明書，並進而於同
    日再簽立前述預告登記同意書及土地抵押權設定契約書，故
    可以證明伊與陳簡間就系爭土地有借名契約存在云云。並提
    出上開證明書、預告登記同意書、設定契約書及舉證人丁○
    ○為證（見原審卷第20、27、28頁、本院卷第137頁）。然
    查，上開證明書係上訴人拜託代書所書，且陳簡之教育程度
    為不識字，此經上訴人於前述刑事案件偵查中所自承，有前
    揭檢察署93年度調偵續字第14號偵查案件訊問筆錄附卷足佐
    （見原審卷第109頁反面），並有台北市萬華區第二戶政事
    務所於95年1月16日以北市萬二戶字第09530035000號函檢具
    之陳簡印鑑變更登記申請書及證明申請書記載「當事人不識
    字，捺左手拇指指印以代簽名，見證人庚○○、甲○○○」
    等在卷可按（見原審卷第271至276頁），因此陳簡對於前揭
    各該文書之記載內容，必然無法透過親自閱讀之方式而知悉
    ，故除非有其他事證可佐，要不得僅以陳簡於文書上已經親
    自蓋用印章、甚至按捺指印為由，即冒然推論陳簡必已瞭解
    文書之意義甚至已經同意其上所載情節，此乃理所當然。參
    之本件上訴人所引前揭證明書、印鑑變更登記申請書及證明
    申請書其參與見證陳簡蓋用印章按捺指印之人，為被上訴人
    甲○○○及上訴人二人而已，此外則無陳簡其他親友具名其
    上，且僅有庚○○及其兒子丁○○、甲○○○在場。然上訴
    人乃因陳簡之上開行為得受有利益之人。證人即上訴人之子
    丁○○雖於本院證稱：「我們4人上去，變更印鑑是陳簡自
    己去辦理，沒有人幫忙」等語（見本院卷第137頁背面），
    然此證詞與陳簡印鑑變更登記申請書上所載「當事人不識字
    ，捺左手拇指指印以代簽名，見證人庚○○、甲○○○」不
    符，而丁○○為上訴人兒子，其與上訴人利害與共，其迴護
    上訴人之證詞，自不足為奇。被上訴人甲○○○又早經被上
    訴人己○○、癸○○○於上開刑事偵查案件中指明與上訴人
    有勾結預謀侵害其二人權利之嫌疑，有上開檢察署不起訴處
    分書存卷足佐（見原審卷第41、45頁），且被上訴人甲○○
    ○更於兩造於本案之前之其餘訴訟，如原審92年度訴字第27
    70號民事事件、94年度訴字第889號民事事件等，屢次自認
    上訴人主張或甚至表明上訴人所謂借名登記情節存在之陳述
    （見原審卷第96頁反面、第139至140頁），暨被上訴人甲○
    ○○又曾於92年3月6日對陳簡及被上訴人己○○、癸○○○
    提起分割訴外人陳進鐘遺產之訴訟，此有原法院92年度家訴
    字第56號分割遺產事件民事判決附卷可稽（見原審卷第90至
    92頁），可見被上訴人甲○○○與被上訴人己○○、癸○○
    ○甚至陳簡等人，其彼此間利害關係確有衝突、對立之情形
    。足徵被上訴人己○○、癸○○○二人抗辯被上訴人甲○○
    ○與上訴人間其利益一致等情，即非全屬空穴來風。是縱證
    人丁○○上開證述、上訴人或被上訴人甲○○○曾經見證陳
    簡於上開各該文書用印、捺指印，然彼等是否在不識字之陳
    簡捺指印、蓋用印章之際確實告以其內意義，本值可疑。又
    陳簡固於92年6月25日已經死亡，然陳簡於生前接獲財政部
    台北市國稅局大安分局函稱系爭土地設定3,500萬元最高限
    額抵押權予上訴人後，即於92年3月20日由陳簡具名己○○
    代筆向該局提出說明書稱不知有抵押借貸之情事，正設法向
    地政事務所調閱抵押登記資料，如發現不法，將循法律途徑
    救濟等情（見本院卷第180頁），陳簡再於92年4月14日親自
    前往戶政事務所由戶政員楊晴皓註記「當事人未識字，蓋左
    手大姆指印」後申請變更印鑑證明，有印鑑變更登記申請書
    附卷可稽（見原審卷第276頁），以確保印鑑之正當使用。
    陳簡復於92年4月16日由被上訴人己○○陪同親至台北市政
    府警察局大安分局製作筆錄，證實陳簡並不清楚其經上訴人
    及被上訴人甲○○○二人陪同於前揭時間辦理之事務內容及
    於前揭文書上蓋用印章、按捺手印之目的等節清楚（見原審
    卷第99至100頁），並更在前揭檢察署92年度偵字第1322號
    偵查案件中具狀其係因上訴人及被上訴人甲○○○告以為辦
    理繼承陳進鐘財產公同共有而於文書上捺印，即其從未同意
    於系爭土地設定抵押權予上訴人等情明確（見本院卷第180
    至184頁），則參諸前揭卷證，足見陳簡並未承認或同意上
    訴人主張系爭土地為上訴人借用陳簡名義所為登記係屬真實
    ，否則，陳簡何必於知悉上訴人辦理系爭土地設定最高限額
    抵押權3,500萬元後即向國稅局提出說明、辦理印鑑變更及
    提出告訴等行為。是以上訴人所謂陳簡係因承認其與上訴人
    間就系爭土地有借名關係存在，而於上開證明書蓋用印鑑章
    並捺指印云云，即與真實不符，要不足採信。至於上訴人雖
    舉前揭檢察署92年度偵字第13222號及93年度調偵續字第14
    號不起訴處分書內容，謂上開不起訴處分書已認定「衡情承
    辦人員於辦理上開變更印鑑證明業務時，必對申辦人有所說
    明，告訴人陳簡應無不知情之理，則告訴人之指訴，亦與常
    情有違」，而謂91年12月11日所辦理印鑑變更登記確係出自
    陳簡真意云云，然而前揭內容既未斟酌上開印鑑變更登記及
    證明申請書上之見證人乃上訴人及被上訴人甲○○○，但上
    訴人乃為陳簡為請領印鑑證明之利害關係人，而被上訴人甲
    ○○○又與上訴人利益顯有關連，則陳簡於二人陪同在場之
    際，能否得經承辦人員充分告知辦理印鑑變更及申領之事項
    ，即非無疑，是上開檢察官不起訴處分書此部分所認內容即
    為本院所不採。再者，前述檢察署93年度調偵續字第14號不
    起訴處分書雖謂系爭土地乃為上訴人承購而為上訴人所有，
    以及陳簡於系爭證明書捺指印、蓋用印鑑章之際知情並同意
    其內容云云，惟考諸前揭檢察官不起訴處分書上述認定情節
    不過係引被上訴人甲○○○之陳述而來，然被上訴人甲○○
    ○其上開敘述內容既多有瑕疵而不足採取有如前述，是故本
    院亦不受上開檢察官不起訴處分書認定意旨之拘束，附此說
    明。
  (四)上訴人雖以陳簡於國稅局說明書、刑事告訴狀表明並無任何
    投資系爭土地；被上訴人己○○、癸○○○已於上開檢察署
    93年度偵續字第157號偵查案件中表明願意返還系爭土地（
    見原審卷第40頁）；證人壬○、丁○○、乙○○之證詞並提
    出使用執照存根為據（見本院卷第165至166頁），主張上訴
    人與陳簡就系爭土地成立借名契約而登記陳簡名下。惟查：
  1.陳簡92年3月20日說明書；「二、本人陳簡現年已九十歲，
    自小未受教育並不識字，平日在家養老，靠積蓄及子女奉養
    度日，且未做任何投資，根本無需向人借貸…不知為何會有
    如貴局所通知抵押借貸情形」、同月22日刑事告訴狀：「一
    、本人（告訴人）陳簡現年已九十歲，自小未受教育，不識
    大字，平日在家養老，靠積蓄及子女奉養度日，衣食無虞，
    也未做任何投資，與被告庚○○…」等語（見本院卷第180
    至181頁），由上開前後文義可知，陳簡係在表明平日在家
    養老，靠積蓄及子女奉養度日，且未做任何投資，根本無需
    向人借貸，不知為何會有系爭土地抵押借貸情形，而非如上
    訴人所稱陳簡於上開說明書及刑事告訴狀表明未投資系爭土
    地，上訴人恐有曲解上開文義之嫌。
  2.被上訴人己○○已於上開檢察署93年度偵續字第157號偵查
    案件中表明系爭土地「沒有多少錢，是路地，我們土地願意
    還他，只要他將三千五百萬元抵押權部分塗銷…」，以及被
    上訴人己○○、癸○○○二人經檢察官詢以「你們是否願意
    將土地過戶給焜，他將三千五百萬元抵押權部分塗銷？」等
    問題時答稱「願意」各語（見原審卷第40頁）。細繹前述檢
    察官之提問與被上訴人己○○、癸○○○二人之回答內容全
    貌（見原審卷第39至40頁），並未涉及系爭土地其實質所有
    權之歸屬，僅不過為檢察官欲居中協調、勸諭上訴人及被上
    訴人己○○、癸○○○二人達成和解所為之磋商過程而已，
    實難以此率斷被上訴人己○○、癸○○○二人確已承認系爭
    土地乃上訴人借用陳簡名義而辦理所有權登記，此觀之被上
    訴人己○○、癸○○○於前揭偵訊期日後之93年調偵續字第
    14號偵查案件檢察官訊問時，即已明白指稱「土地又沒說是
    他的，而且設定抵押是假的，他應該去塗銷」「（問：上訴
    人說土地是他買的，用你母親名義登記？）我們也有投資」
    等語（見原審卷第109頁），即足證明被上訴人己○○、癸
    ○○○並未承認上訴人主張之借名契約情節存在，或系爭土
    地乃上訴人所有各情無誤。因此上訴人徒以上開說明書、刑
    事告訴狀及被上訴人己○○、癸○○○於檢察官訊問時所為
    陳述內容之一、二語句，即欲引為利己主張之依據，容屬斷
    章取義，尚有未洽。
  3.證人壬○證稱：「民國56年庚○○說要是蓋房子，我害怕不
    敢借，我就去問我舅媽陳簡，我舅媽說沒有關係，你借給他
    ，我也有借給他，我才借給他。民國90幾年的時候，我舅舅
    過世之後，剩下我舅媽陳簡，我有去探望他，我去的時候，
    庚○○也有在場，當時三個人在聊天，舅媽有提到說土地的
    道路用地也不弄清楚，還有我的名字，這是她在無意中說出
    來的」等語（見本院卷第134頁）。證人即上訴人之子丁○
    ○證稱：「陳簡曾說東園街的2塊道路用地是上訴人的，只
    是借名而已」等語（見本院卷第136頁背面）。證人即甲○
    ○○之女乙○○證稱：「陳簡是我的外婆，我知道陳簡名下
    有土地是登記為道路用地，這事情親戚間大家都知道，東園
    街的是道路用地，我小時候，有聽過我祖母陳簡說過好幾次
    說是以前上訴人用她的名義蓋房子，剩下的部分就是道路用
    地」等語（見本院卷第220頁）。證人蔡宗顯證稱：「我媽
    媽與兩造的父母各有兄弟姊妹關係。我知道上訴人小時候與
    陳簡住。上訴人與陳簡金錢彼此往來是有的，像我們也投資
    過上訴人的建築事業，但確實情形我就不了解。我們投資上
    訴人建築事業，不會與上訴人一併出面與代書、客戶談，都
    是交給上訴人處理，我們那時候有很多親屬投資，情形都跟
    我們差不多」等語（見原審卷第281至282頁）。被上訴人甲
    ○○○於兩造就台北市○○路115號之7樓建物糾紛而於本院
    94年度上字第313號案件審理時，法官問：「系爭房屋坐落
    基地，原來是何人購買？」，甲○○○答：「上訴人與我媽
    媽、袓母，大約於民國五十幾年共同購買，時間我不記得，
    我是聽我媽媽跟袓母講的」。法官：「為何部分房屋以妳為
    起造人？」甲○○○：「因為房子沒賣出去的部分要分。登
    記我的就是要給我的」。法官：「登記你弟弟名下的本來也
    是要分給你弟弟的？」，甲○○○：「對」。法官：「何時
    聽到登記在何人名下就是誰的？」，甲○○○：「很早以前
    就聽到我母親及上訴人說的」。法官：「91年9月間談財產
    分配之事，是否知道？」，甲○○○：「有。但弟妹不願意
    談。上訴人說不管袓產，115號、121號房子要拿出來分配」
    ，法官問：「富民路115號房屋坐落之土地是否祖產」，甲
    ○○○：「這是上訴人打拼賺錢及耕種而買的」等語（見原
    審卷第111至112頁）。證人即被上訴人己○○之女戊○○證
    稱：「就我所知，陳簡、陳進鐘曾向家人表示，有投資上訴
    人之建築事業，陳進鐘在世的時候有提過投資上訴人蓋房子
    ，他是有指投資東園街那邊的房子，我印象中，他是抱怨說
    別人都有分到，他都沒有分到，後來我印象中，上訴人為了
    安撫他，在過年的時候，會給陳進鐘20萬元的現金直到他過
    世，過世之後，就沒有再給現金。我祖母陳簡曾經陸陸續續
    於91年左右大概是在我爺爺過世時候，就有提過說有投資上
    訴人蓋房子。陳簡是把上訴人當作自己的兒子，陳簡比較不
    會跟他計較。陳簡也有提到有投資蓋房子，因為陳簡和陳進
    鐘投資都算是我們陳家的財產，至於是陳簡或是陳進鐘投資
    並沒有說得很清楚，只有說我們投資上訴人蓋房子。陳簡算
    是壬○的舅媽，陳進鐘、陳簡投資上訴人應該不會告知壬○
    」等語（見本院卷第18 8至189頁）。查上訴人自小與陳簡
    家人生活在一起，彼此關係非常密切，此從被上訴人甲○○
    ○、證人戊○○上開證述即可略知一二，惟事後因財產分配
    迭起糾紛，而兩造所分別聲請傳喚證人壬○、丁○○、乙○
    ○、戊○○與兩造各有其情感與利益休戚與共關係，且均係
    事後聽聞他人之陳述，而所聽聞事情並非十分具體明確，其
    等各為其主之陳述，自難憑採。然參酌因上開因素與上訴人
    有其利害關係之被上訴人甲○○○於另案之上開陳述，可知
    上訴人於91年9月間與被上訴人及陳簡等人商談財產分配之
    事宜時，包括上訴人及被上訴人甲○○○均僅認為前述台北
    市○○路115號、121號建物及所坐落之土地乃上訴人「打拼
    賺錢及耕種而買的」，至於其他財產，僅為「祖產」，即非
    僅因上訴人一人賺取所得，故上訴人並未於商談財產分配當
    時併為要求；及上訴人聲請傳喚之證人蔡宗顯證述「我們那
    時候有很多親屬投資，情形都跟我們差不多」等情。則上訴
    人主張系爭土地為其借用陳簡名義所登記，殊無可取。
  4.上訴人雖復引用系爭土地原地主之一即證人吳元生、辦理本
    件系爭土地移轉登記予陳簡之代書即證人陳添、曾向上訴人
    購買另筆畸零地之丙○○、於上開212地號土地上所興建之
    房屋之證人蔡宗顯等人證言內容、蔡玉支購買系爭土地興建
    房屋之土地登記謄本，暨提出地價稅繳納通知書東園街100
    巷打通工程受益費繳納通知書等件（見原審卷第131至132、
    168至228、279至281頁、本院卷第133至134頁），主張系爭
    土地乃上訴人自吳姓家族成員所購得，且系爭土地之處分、
    管理、使用與收益均由上訴人所保有等情。然查：證人吳元
    生固指稱其就出售系爭土地或於事後買受房屋等事宜均與上
    訴人個人接觸，以及證人陳添亦證稱本件均係上訴人與其聯
    繫、指示系爭土地之過戶登記對象等事宜、證人丙○○證述
    買受另筆畸零地均與上訴人接洽，不認識陳簡等語，暨證人
    蔡宗顯復指稱伊之母親係向上訴人購得建造於212地號土地
    上之建物等情，然彼等已一致證稱並不知情上訴人購入系爭
    土地其資金之來源及上訴人蓋房子買土地有無其他人投資不
    清楚等語（見原審卷第279至281頁、本院卷第134頁），是
    依前述證人證言內容，雖得證實上訴人係出名處理買入212
    地號土地並於其上興建房屋用以出售之情事，然尚難據此證
    明212地號土地（含系爭土地）確係上訴人以一己之資金所
    獨力購入，而與陳簡甚至其他人之權利無涉。再參酌證人蔡
    宗顯、被上訴人甲○○○上開所述內容及被上訴人己○○於
    上開偵查案件中所稱「（問：上訴人說土地是他買的，用你
    母親名義登記？）我們也有投資」（見原審卷第109頁）等
    情，足見前述212地號土地（含系爭土地）固由上訴人負責
    出面職司購入、建造房屋、出售他人等情事，甚至其後更進
    而處理保管自上開土地分割而來之系爭土地所有權狀、繳納
    地價稅及工程受益費等事宜，然其起初購地資金來源，至少
    有部分係源自陳簡或其他親友而來。系爭土地既非上訴人以
    自有資金獨力購入。因此上訴人主張系爭土地乃其單獨所有
    ，並與陳簡間有借名契約存在，及陳簡將上開212地號（含
    系爭土地）任由上訴人管理、處分、出售、保管權狀、地價
    稅單等，認陳簡有承諾之事實，均無可取。故上訴人主張被
    上訴人即陳簡之全體繼承人應負返還系爭土地予其個人之義
    務，尚屬無稽，難以採信。至於被上訴人提出91年9月24日
    之錄音及其譯文，上訴人質疑錄音譯文內容有遭節錄刪減，
    經本院當庭播放錄音帶後，亦無法清楚辨別錄音內容為何，
    自無從作為採認之依據，附此敘明。
  5.綜上，上訴人既未舉證證明其與陳簡間就系爭土地確實存在
    借名契約，是其所謂借名契約已經終止，並進而請求被上訴
    人就系爭土地辦理移轉登記，於法即有未合，不應准許。
六、綜上所述，上訴人主張系爭土地為其單獨出資購買而借名登
    記為陳簡所有，為不足採，被上訴人抗辯尚屬可信。從而，
    上訴人主張陳簡已經死亡，借名契約已經終止，依民法第55
    0條、第1148條等規定，請求被上訴人應將其公同共有坐落
    於台北市○○區○○段二小段676地號、地目道、面積19平
    方公尺之土地，及雙園段二小段682地號、地目道、面積261
    平方公尺之土地，辦理所有權移轉登記與上訴人，為無理由
    ，不應准許。原審為上訴人敗訴之判決，並無不合。上訴意
    旨指摘原判決不當，求予廢棄改判，為無理由，應予駁回。
七、本件事證已臻明確，兩造其餘攻擊防禦方法及未經援用之舉
    證，經審酌核與本件判決結果不生影響，不再一一論述，附
    此敘明。
八、據上論結，本件上訴為無理由，依民事訴訟法第449條第1項
    、第78條、第463條、第385條第1項前段，判決如主文。
中　　華　　民　　國　 　96 　　年　　6　　月　  5　　日
       　　　　　　　民事第十一庭
                         審判長法　官    鄭雅萍
　　　　　　　　　　　 　　　  法　官    蘇芹英
　　　　　　　　　　　 　　　  法　官    薛中興
正本係照原本作成。
如不服本判決，應於收受送達後20日內向本院提出上訴書狀，其
未表明上訴理由者，應於提出上訴後20日內向本院補提理由書狀
（均須按他造當事人之人數附繕本）上訴時應提出委任律師或具
有律師資格之人之委任狀；委任有律師資格者，另應附具律師資
格證書及釋明委任人與受任人有民事訴訟法第466條之1第1項但
書或第2項（詳附註）所定關係之釋明文書影本。
中　　華　　民　　國　　96　　年　　6 　　月　　8 　　日
　　　　　　　　　　　　　　　書記官     黃瑞芬
附註：
民事訴訟法第466條之1（第1項、第2項）：
對於第二審判決上訴，上訴人應委任律師為訴訟代理人。但上訴
人或其他法定代理人具有律師資格者，不在此限。
上訴人之配偶、三親等內之血親、二親等內之姻親，或上訴人為
法人、中央或地方機關時，其所屬專任人員具有律師資格並經法
院認為適當者，亦得為第三審訴訟代理人。
